【裁判字號】    99,上易,117
【裁判日期】    990706
【裁判案由】    給付違約金
【裁判全文】
臺灣高等法院臺南分院民事判決    99年度上易字第117號
上訴人即原告  甲○○
            
上訴人即被告  丁○○
兼訴訟代理人  丙○○
上列當事人間因請求給付違約金事件，兩造對於中華民國99年3
月12日臺灣雲林地方法院第一審判決（98年度訴字第404號）各
自提起上訴，本院於99年6月22日言詞辯論終結，判決如下：
    主  文
兩造之上訴均駁回。
第二審訴訟費用由兩造各自負擔。
    事實及理由
一、按言詞辯論期日，當事人之一造不到場者，得依到場當事人
    之聲請，由其一造辯論而為判決，民事訴訟法第385條第1項
    前段定有明文。上訴人即原告經合法通知，無正當理由未到
    場，核無民事訴訟法第386條各款所列情形，爰准上訴人即
    被告等之聲請，由其一造辯論而為判決。
二、上訴人即原告甲○○起訴主張：
  (一)、上訴人丙○○原為臺北縣林口鄉○○○段寶斗厝坑小段61
      9-5地號土地（下稱系爭土地）之所有人，經臺灣板橋地
      方法院96年度執字第36236號債權人劉冠華與債務人即被
      告丙○○間拍賣抵押物強制執行事件，由債權人劉冠華以
      新臺幣（下同）552萬元承受系爭土地，上訴人丁○○則
      主張優先承買權，而由上訴人丁○○承買。然因上訴人丁
      ○○無力繳付承買價金，遂與伊訂立金錢借貸附合土地買
      賣之聯立契約，伊乃代上訴人丁○○給付承買價款，並與
      上訴人丙○○、丁○○訂定土地買賣契約書、土地買賣借
      貸約定書各1份。而依系爭土地買賣契約書第貳、四條約
      定：「土地所有權信託登記於丁○○先生名下，乙方（即
      上訴人甲○○）要求返還登記或登記予第三人時，丁○○
      先生須於半個月之內配合辦理完畢，如有藉故不予配合，
      甲（即上訴人丙○○）、丙（即上訴人丁○○）需共同償
      付乙方借貸金額之一半做為懲罰性賠償，如因而致乙方受
      損害或減損收益，悉依所受損害及減損之利益補償乙方」
      ，因而上訴人丁○○負有移轉土地所有權予伊之義務。嗣
      伊寄發存證信函通知上訴人丁○○、丙○○請丁○○配合
      辦理土地過戶事宜，詎上訴人丁○○等逾契約規定須於半
      個月內配合辦理完畢之期限，渠二人已有違約事實。又伊
      為上訴人丙○○二人借貸552萬元之一半，應為276萬元，
      此為違約金之全部額度，因伊無力支付裁判費，僅請求上
      訴人丙○○、丁○○連帶給付110萬元，及均自民國（下
      同）98年10月20日起至清償日止之法定遲延利息。原判決
      卻以伊請求之違約金，總計以不超過貸款本金之百分之10
      為宜，僅准552,000元，如此認定不啻剝奪伊尚未請求之
      權利，且依最高利率也有百分之20、依定金違約也可一倍
      處罰，而系爭土地出租給英業達公司，上訴人等共收取45
      萬元租金，顯然原審所判金額過低。又原判決以上訴人丙
      ○○等違約之動機係恐其所有祖厝及基地無法買回，並非
      惡意為由，亦與原判決五、(一)至(八)項之判斷相違，爰提起
      上訴。【原判決命上訴人丙○○、丁○○應連帶給付上訴
      人甲○○552,000元及本息，並駁回上訴人甲○○其餘548
      ,000元本息之請求，兩造各自就其敗訴部分提起上訴，是
      本院應就上訴人甲○○請求之110萬元部分審理。】
  (二)、聲明：
    1.上訴聲明：
      (1)原判決上訴人甲○○敗訴部分廢棄。
      (2)上開廢棄部分，上訴人丙○○、丁○○應再連帶給付上
        訴人548,000元，及自98年10月20日起至清償日止，按
        年息百分之5計算之利息。
    2.答辯聲明：上訴駁回。
三、上訴人即被告丙○○、丁○○則以：
  (一)、依兩造所定買賣借貸約定書及土地買賣契約書，均載明「
      乙方（即上訴人丙○○等)借貸金額」及對造簽具之切結
      書內容，系爭土地係設定抵押權予對造之事實即明，兩造
      間僅存在金錢借貸關係，並未成立土地信託登記之法律關
      係，顯與對造之請求無涉。又當初約定於英業達公司租約
      存續期間，系爭土地不能過戶，對造也同意此事，伊等才
      會向對造借款承買系爭土地，並借名登記在丁○○名下，
      跟英業達續租下去。又兩造並未約定得於系爭土地為限制
      登記，詎上訴人甲○○遭上訴人丙○○責怪後，即於98年
      8月5日對造就突然要求過戶，否定之前約定事項，並寄發
      存證信函要伊等連帶賠償50萬元、60萬元（合計110萬元)
      ，惟上訴人丙○○等人並未欺騙上訴人甲○○，而上訴人
      丁○○等未辦理系爭土地過戶手續，實係因上訴人甲○○
      先違反兩造先前之約定，上訴人丙○○等並無違約，上訴
      人甲○○請求違約金應屬無據等語，資為抗辯。
  (二)、聲明：
    1.上訴聲明：
      (1)原判決不利於上訴人部分廢棄。
      (2)上訴人甲○○在第一審之訴及假執行之聲請均駁回。
    2.答辯聲明：上訴駁回。
四、兩造不爭執事項：
  (一)、上訴人丙○○原為系爭土地之所有人。系爭土地經臺灣板
      橋地方法院以96年度執字第36236號強制執行事件，由債
      權人以552萬元承受拍賣物。上訴人丁○○主張優先承買
      權，由上訴人丁○○承買拍定。
  (二)、因上訴人丁○○並無資金繳付承買系爭土地之價金，遂與
      上訴人甲○○訂立借貸附合土地買賣之聯立契約，上訴人
      甲○○乃向合作金庫商業銀行五權分行貸款，並開立該行
      AZ0000000號，面額552萬元，受款人為臺灣板橋地方法院
      之支票1紙。兩造並於98年5月17日訂定土地買賣借貸約定
      書、土地買賣契約書各1份。
  (三)、依兩造間系爭土地買賣契約書協議內容第貳、四條約定：
      「土地所有權信託登記於丁○○先生名下，乙方（即上訴
      人甲○○）要求返還登記或登記予第三人時，丁○○先生
      須於半個月之內配合辦理完畢，如有藉故不予配合，甲（
      即上訴人丙○○）、丙（即上訴人丁○○）需共同償付乙
      方借貸金額之一半做為懲罰性賠償。如因而致乙方受到損
      害或減損收益，悉依所受損害及減損之利益補償乙方。」
      上訴人甲○○遂於98年8月5日寄存證信函通知上訴人丙○
      ○、丁○○二人辦理系爭土地過戶登記予上訴人甲○○之
      子即訴外人李常易，上訴人丙○○、丁○○分別於98年8
      月6日、同年8月13日收受該存證信函。惟上訴人丙○○等
      尚未依約將系爭土地登記予上訴人甲○○所指定之第三人
      李常易。
  (四)、上訴人丙○○等與訴外人李常易就系爭土地並未有任何交
      易行為。上訴人甲○○於98年6月17日持其所保管的丁○
      ○印鑑證明等文件及自己書寫之同意書辦理系爭土地之預
      告登記予李常易。
  (五)、兩造間系爭土地買賣契約書協議內容第貳、六條約定，甲
      方祖厝（臺北縣林口鄉嘉寶村保厝坑28號之2）坐落之基
      地及附連土地100坪，於訂約之翌日起算6個月內，上訴人
      丙○○得以46萬元購買之。又依上開契約第貳、七條約定
      ，上訴人丙○○可另行向上訴人甲○○購買上開土地所附
      連之基地200坪，價金以每坪8,000元計算。上訴人丙○○
      已於98年5月17日與上訴人甲○○簽訂土地買賣契約，向
      上訴人甲○○購買丙○○祖厝所占及附連之土地共300坪
      。
  (六)、依兩造間系爭土地買賣契約書協議內容第貳、八條，倘上
      訴人甲○○違約不出售甲方祖厝坐落之臺北縣林口鄉嘉寶
      村寶斗厝坑28號之2祖厝所占及附連之土地共300坪與上訴
      人丙○○，上訴人甲○○需賠償1,000萬元與上訴人丙○
      ○。
  (七)、上訴人甲○○請求上訴人丁○○將系爭土地移轉登記予上
      訴人甲○○所指定之訴外人李常易，並經雲林地方法院98
      年度訴字第360號判決甲○○勝訴確定在案。
  (八)、以上事實，並有合作金庫商業銀行支票影本、土地買賣借
      貸約定書、土地買賣契約書、存證信函、土地登記謄本、
      切結書等資料附卷足參（見原審卷第8、9-16、24-25頁）
      ，並為兩造所不爭執，堪信為真實。
五、至於上訴人甲○○主張上訴人丙○○等有前述違約之情事應
    連帶給付違約金110萬等語。然為上訴人丙○○等所否認，
    並以前開情詞置辯。是本件應審酌者為：(1)、上訴人甲○○
    是否有權將系爭土地預告登記予訴外人李常易？(2)、上訴人
    丙○○等是否得主張同時履行抗辯權及不安抗辯權？(3)、上
    訴人丙○○等對於上訴人甲○○是否應負給付違約金之連帶
    賠償責任？其數額應為多少？茲分論如下：
  (一)、上訴人甲○○是否有權將系爭土地預告登記予訴外人李常
      易：
    1.依兩造於98年5月17日所訂立之系爭土地買賣契約書（立
      約人為丙○○、甲○○，連帶保證人丁○○）約定事項第
      貳、一及四條：「一、丁○○先生優先承買權確立，法院
      通知繳納拍定金伍佰伍拾貳萬元整，乙方（即上訴人甲○
      ○）願意全額支付，乙方取得標的物全部產權；即，乙方
      付伍佰伍拾貳萬元，取得全部土地（不含祖厝）。」、「
      四、土地所有權信託登記於丁○○先生名下，乙方要求返
      還登記或登記予第三人時，丁○○先生須於半個月之內配
      合辦理完畢，如有藉故不予配合，甲（即上訴人丙○○）
      、丙（即上訴人丁○○）需共同償付乙方借貸金額之一半
      做為懲罰性賠償。如因而致乙方受到損害或減損收益，悉
      依所受損害及減損之利益補償乙方。」（見原審卷第9-10
      頁）。而同日訂立之土地買賣借貸約定書（立約人丁○○
      、甲○○，連帶保證人丙○○）第貳，一、四條亦有同上
      之約定。而依上開系爭土地買賣契約書、土地買賣借貸約
      定書之約定事項，顯然上訴人甲○○係以取得系爭土地之
      所有權為目的，提供資金552萬元，欲利用上訴人丁○○
      對系爭土地有優先承買權取得系爭土地所有權，且兩造約
      定，法院通知繳納拍定金552萬元，上訴人甲○○全額支
      付，取得標的物全部產權，即付552萬元，取得全部土地
      （不含祖厝）。且上訴人丙○○亦自承上訴人甲○○所買
      者的是土地，因土地上有地上物才簽土地買賣契約（見原
      審卷第86頁），是兩造間之法律關係應非借貸關係，已甚
      明確。雖兩造約定土地所有權「信託登記」於丁○○先生
      名下等語，然法院裁判，適用法規或解釋法律，係依職權
      為之，法院應依當事人主張之事實適用法律。而兩造上開
      土地所有權信託登記於丁○○名下之約定，雖有信託之語
      ，而按信託者，謂委託人將財產權移轉或為其他處分，使
      受託人依信託本旨，為受益人之利益或為特定之目的，管
      理或處分信託財產之關係，85年1月26日公布之信託法第1
      條定有明文。本件並非上訴人甲○○將財產移轉予丁○○
      使丁○○依信託本旨，為受益人之利益或為特定之目的，
      管理或處分信託財產之關係，難認屬信託行為。又按借名
      契約，顧名思義，係指當事人約定，一方（借名者）經他
      方（出名者）同意，而就屬於一方現在或將來之財產，以
      他方之名義，登記為所有人或其他權利人，但無使他方取
      得實質所有權或其他權利之意思。而在現行法制下，借名
      契約乃無名契約，依私法自治原則，當事人基於特定目的
      而訂立借名契約，如未違反強制規定或公序良俗當非法所
      不許。該「借名登記」之無名契約，在性質上應與委任契
      約同視，除契約內容另有約定外，自可類推適用民法上有
      關委任契約之相關規定（最高法院94年度台上字第953號
      判決參照）。核兩造間之前揭契約書所載上訴人甲○○係
      支出系爭拍賣土地價金，真正以買受該拍賣土地為目的之
      人，而先用有優先承買權身分之丁○○名義承買登記為所
      有權人，其法律性質應屬借名登記，就土地借名登記部分
      而言，應屬借名契約，而類推適用委任關係。
    2.按當事人之任何一方，得隨時終止委任契約。民法第549
      條第1項定有明文。查上訴人甲○○於98年8月5日寄存證
      信函通知上訴人丙○○、丁○○二人辦理系爭土地過戶登
      記予上訴人甲○○之子即訴外人李常易，上訴人丙○○、
      丁○○分別於98年8月6日、同年8月13日收受該存證信函
      。應解為上訴人甲○○終止借名登記契約，依法及系爭土
      地買賣契約書第貳、四條之約定即應返還登記予上訴人甲
      ○○所指定之第三人李常易，且此移轉登記之義務，與上
      訴人丁○○是否有將系爭土地之相關證件交付與上訴人甲
      ○○持有無關。另系爭土地設定抵押權並定有流抵之約定
      與上訴人丁○○所附移轉所有權之義務亦係屬二事，上訴
      人丁○○等執此等理由辯稱其不負移轉系爭土地所有權之
      義務，顯不足採。
    3.上訴人丁○○又抗辯上訴人甲○○事前未告知、事後未經
      同意即辦理系爭土地之預告登記，致英業達公司以土地有
      糾紛為由不再續租系爭土地云云。惟依卷附土地登記謄本
      所載，上訴人甲○○係於98年6月17日同時申請辦理系爭
      土地所有權移轉、最高限額抵押權、地上權及限制登記諸
      事項（見原審卷第24、50頁），上訴人丁○○等僅抗辯限
      制登記該項，並未指摘土地所有權移轉、抵押權設定，顯
      不合常理。況上訴人甲○○既為系爭土地之真正所有權人
      ，僅係將系爭土地借名登記在上訴人丁○○之名下，而依
      系爭土地買賣契約書第貳、四條約定，上訴人甲○○於契
      約訂定後隨時可請求上訴人丁○○將系爭土地「移轉登記
      」予上訴人甲○○或上訴人甲○○指定之第三人，上訴人
      丁○○即有配合之義務，兩造並無終止借名登記關係需先
      得上訴人丁○○等同意之約定。故上訴人甲○○自可要求
      上訴人丁○○將系爭土地「所有權移轉登記」予第三人李
      常易。且上訴人甲○○另案請求上訴人丁○○將系爭土地
      移轉登記予上訴人甲○○所指定之訴外人李常易，業經雲
      林地方法院98年度訴字第360號判決甲○○勝訴確定在案
      。又預告登記之效力僅為預告登記未塗銷前，登記名義人
      就其土地所為之處分，對於所登記之請求權有妨礙者無效
      ，土地法第79條之1第2項定有明文。故土地之預告登記並
      無財產權移轉之效力，依「舉重以明輕」之契約文義解釋
      ，上訴人甲○○自可持上訴人丁○○預先交付之證件將系
      爭土地「預告登記」予第三人李常易，且依約無須事先得
      上訴人丁○○之同意，故上訴人丁○○等指上訴人甲○○
      將系爭土地預告登記予第三人李常易，致英業達公司不予
      續約，係上訴人甲○○先違約，上訴人丁○○等拒絕將系
      爭土地過戶並無違約之說，顯不足採。
  (二)、上訴人丙○○等是否得主張同時履行抗辯權及不安抗辯權
      ：
    1.按民法第264條規定：因契約互負債務者，於他方當事人
      未為對待給付前，得拒絕自己之給付。但自己有先為給付
      之義務者，不在此限。又所謂同時履行之抗辯，乃係基於
      雙務契約而發生，倘雙方之債務，非本於同一之雙務契約
      而發生，縱令雙方債務在事實上有密切之關係，或雙方之
      債務雖因同一之雙務契約而發生，然其一方之給付，與他
      方之給付，並非立於互為對待給付之關係者，均不能發生
      同時履行之抗辯（最高法院59年台上字第850號判例參照
      ）。本件兩造間雖因同一系爭土地買賣契約約定，由上訴
      人丁○○負移轉系爭土地與上訴人甲○○或其指定之第三
      人之義務（權利義務一），又由上訴人甲○○負出賣部分
      系爭土地（即上訴人丙○○祖厝坐落之基地100坪，及附
      連之基地200坪）與上訴人丙○○之義務（權利義務二）
      ，惟上開二權利義務之當事人並不相同，且由契約整體意
      旨亦無二造互負債務之情形，可見上訴人丁○○移轉系爭
      土地予上訴人甲○○或其指定之第三人之給付義務與上訴
      人甲○○出賣部分系爭土地予上訴人丙○○之給付義務二
      者間顯無對待給付關係至明，故上訴人丙○○等爰引民法
      第264條主張於原告將系爭土地一部份出賣予上訴人丙○
      ○的同時，上訴人丁○○始負移轉系爭土地之所有權與上
      訴人所指定之第三人李常易之義務為不可採。
    2.次按當事人之一方，應向他方先為給付者，如他方之財產
      ，於訂約後顯形減少，有難為對待給付之虞時，如他方未
      為對待給付或提出擔保前，得拒絕自己之給付。民法第26
      5條亦定有明文。可見行使不安抗辯權亦以契約兩造間存
      有對待給付關係為要件。上訴人丁○○移轉系爭土地予上
      訴人甲○○或其指定之第三人之給付義務與上訴人甲○○
      出賣部分系爭土地予上訴人丙○○之給付義務，二者間顯
      無對待給付之關係，已如前述，則上訴人丙○○等並無所
      謂不安抗辯權可資行使至明，故上訴人丁○○等爰引民法
      第265條主張於上訴人甲○○塗銷設定予第三人李常易之
      預告登記前，上訴人丁○○並無移轉系爭土地所有權予上
      訴人甲○○所指定之第三人之義務亦為不可採。況由土地
      法第79條之1第2項規定可知預告登記之效力，僅在預告登
      記未塗銷前，登記名義人（即上訴人丁○○）就其土地所
      為之處分，對於所登記之請求權有妨礙者無效。該預告登
      記，並未使上訴人甲○○於訂約後財產顯形減少，亦與上
      訴人丁○○等稱行使民法第265條不安抗辯權之要件顯有
      未合。再者，依系爭土地買賣契約書第貳、八條約定倘上
      訴人甲○○違約不出售甲方祖厝坐落之臺北縣林口鄉嘉寶
      村寶斗厝坑28號之2及附連土地共300坪與上訴人丙○○，
      上訴人甲○○須賠償1千萬元與上訴人丙○○，則上訴人
      丙○○之權利顯已得相當之擔保，應可消除上訴人丙○○
      對上訴人甲○○不履約之不安情事，則上訴人丁○○自不
      得爭執系爭土地已預告登記予訴外人李常易為由，拒絕履
      約，否則上訴人丙○○等即需依約賠償上訴人甲○○。
    3.上訴人丁○○等雖一再辯稱其等之所以願意向上訴人甲○
      ○借款，並由上訴人丁○○行使優先承買權買回系爭土地
      ，其目的無非係想繼續保有系爭土地上之建物即祖厝之所
      有權，因此上訴人丁○○行使優先承買權前，已於98年5
      月13日請上訴人甲○○書立覺書一份，由上訴人甲○○表
      示同意出售祖厝所佔用之基地共100坪與上訴人丙○○。
      況兩造同時間簽訂系爭土地買賣契約書、土地買賣借貸約
      定書，其主要內容係上訴人甲○○同意將系爭土地之一部
      分轉售與上訴人丙○○，且二份契約書中上訴人即被告等
      2人互為連帶保證人，可見二份契約之關連性密切，故於
      上訴人甲○○先將系爭土地預告登記予訴外人李常易之情
      形下，上訴人丙○○等訂約欲保留祖厝之目的顯有難以達
      成之虞，故上訴人丁○○拒絕依約移轉系爭土地之所有權
      並無違約，而無需對上訴人甲○○給付賠償金云云。惟兩
      造訂約之目的雖在保留祖厝之所有權，但契約之動機、目
      的仍需藉由契約所載之文字予以實現，契約當事人締約之
      初即需對契約之約定內容為審慎斟酌，以確定契約之目的
      是否得以實現，此亦為私法自治、契約自由等原則所揭諸
      之精神，在契約所載文字文義明確、內容具體之情形下，
      殊不容許契約當事人憑藉其主觀締約之目的、動機，就契
      約之文意、內容任意為曲解。查系爭土地買賣契約書約定
      事項第貳、四約定「土地所有權信託登記於丁○○先生名
      下，乙方（即上訴人甲○○）要求返還登記或登記予第三
      人時，丁○○先生須於半個月之內配合辦理完畢，如有藉
      故不予配合，甲（即上訴人丙○○）、丙（即上訴人丁○
      ○）需共同償付乙方借貸金額之一半做為懲罰性賠償。」
      其內容具體、明確，揆諸上開說明，即不容上訴人丙○○
      等任意以其主觀締約目的有不能達成之虞，而置契約所定
      之義務及責任於不顧。況上訴人甲○○依約原得請求上訴
      人丁○○將系爭土地返還移轉登記予伊或其指定之第三人
      ，則其雖先將系爭土地預告登記予其子李常易，未必因此
      即無法依約出賣部分土地予上訴人丙○○，故上訴人丙○
      ○等締約之目的並非明顯不能達成，故此部分上訴人丙○
      ○等所辯，亦屬無據。
  (三)、上訴人丙○○等對於上訴人甲○○是否應負給付違約金之
      連帶賠償責任？其數額應為多少：
    1.上訴人丁○○等不配合上訴人甲○○為所有權移轉登記予
      李常易之行為，係屬系爭土地買賣契約書第貳、四條約定
      所稱之「藉故不予配合」已有違約之事實，且上訴人丙○
      ○等主張同時履行抗辯或不安抗辯為無理由，已如前述，
      故甲○○主張依兩造契約約定請求上訴人丙○○等給付違
      約金，顯屬有據。而按數人負同一債務，明示對於債權人
      各負全部給付之責任者，為連帶債務。無前項之明示時，
      連帶債務之成立，以法律有規定者為限。民法第272條定
      有明文。本件系爭土地買賣契約書第貳、四條約定：「…
      甲（即上訴人丙○○）、丙（即上訴人丁○○）需共同償
      付乙方借貸金額之一半做為懲罰性賠償。」所稱「共同償
      付」之本意是否為上訴人丙○○等以契約明示對上訴人甲
      ○○連帶負損害賠償責任並非無疑，經原審法院98年12月
      9日言詞辯論時詢問上訴人等，渠均稱所謂「共同償付」
      之意思係上訴人即被告2人中其中1人均可對上訴人甲○○
      給付違約金，只要其中1人給付違約金，兩人同免責任等
      語（見原審卷第86頁）。故應可認定系爭契約所稱「共同
      償付」之意思係上訴人丙○○等對該違約金之給付以契約
      對上訴人甲○○明示負連帶賠償責任。
    2.又上訴人甲○○雖於98年5月17日另簽訂切結書（見原審
      卷第25頁）第三條約定，上訴人丁○○所交付之相關文件
      僅得辦理所有權、抵押權、地上權登記，不可作為其他用
      途，如有違反致丁○○受有損害或減損之利益，悉依所受
      之損害及減損之利益補償丁○○先生。惟依上開之說明，
      上訴人甲○○訴請上訴人丙○○等給付違約金，核屬契約
      上權利之行使，並非使上訴人丁○○等受有損害及減損其
      利益之行為，是上訴人丁○○等辯稱：「上訴人甲○○未
      經上訴人丁○○之同意即辦理系爭土地予第三人預告登記
      ，係上訴人甲○○先違約，並造成上訴人甲○○請求上訴
      人丁○○等違約金之事實，此即所謂『丁○○受到之損害
      或減損之利益』，故上訴人甲○○自無請求上訴人丁○○
      等給付違約金之理。」云云，亦屬無據。
    3.末按民法第252條規定：「約定之違約金額過高者，法院
      得減至相當之數額。」故約定之違約金苟有過高情事，法
      院即得依此規定核減至相當之數額，並無應待至債權人請
      求給付後始得核減之限制。此項核減，法院得以職權為之
      ，亦得由債務人訴請法院核減，並無上訴人甲○○所指訴
      外裁判之問題。至於違約金之給付是否相當，須依一般客
      觀事實，社會經濟狀況及當事人所受損害情形，以為斟酌
      之標準（最高法院79年台上字第1915號、79年台上字第16
      12號判例參照）。而考量目前微利時代來臨，銀行存放款
      利息均處於低檔，使用貨幣之代價明顯降低。而上訴人甲
      ○○請求之違約金，為其貸款本金552萬元之一半，實屬
      過高，且上訴人丙○○、丁○○違約之動機無非恐其所有
      之祖厝及附連之基地無法買回，惡意非大；又上訴人甲○
      ○復未表示其子李常易取得系爭土地所有權後，有何利用
      計畫，且上訴人甲○○亦已請求上訴人丁○○將系爭土地
      移轉登記予上訴人甲○○所指定之訴外人李常易，並經雲
      林地方法院於99年1月9日以98年度訴字第360號判決甲○
      ○勝訴，經上訴人丁○○於99年4月14日撤回本院99年上
      字第50號之上訴而告確定在案，有本院查詢單附卷可參，
      足見上訴人甲○○受損時間非長。再核及系爭土地地目為
      田、面積為4001平方公尺、公告土地現值為每平方公尺1,
      700元，以公告現值計值6,801,700元，而優先承買價僅55
      2萬元，且上訴人丙○○將系爭土地中之600坪及其上上訴
      人丙○○所有之建物出租予訴外人英業達公司，兩造於土
      地買賣契約書貳第9條第2款及土地買賣借貸約定書貳第6
      條第2款明定：英業達公司之租金，三分之一歸上訴人丙
      ○○、丁○○取得，上訴人甲○○得租金之三分之二；上
      訴人丙○○二人於上開契約互負連帶保證之責任，有兩造
      所不爭執之土地買賣契約書及土地買賣借貸約定書在卷足
      稽，上訴人甲○○請求上訴人丙○○、丁○○應連帶給付
      伊302,356元租金已獲勝訴判決確定，本院審酌上開客觀
      事實，社會經濟狀況及當事人所受損害、利益之情形，認
      為上訴人甲○○請求之違約金，總計以不超過其貸款本金
      百分之10為宜，是上訴人甲○○得請求之違約金經酌減為
      552,000元【計算式：552萬元×10 %＝552,000元】。則
      上訴人即原告請求上訴人即被告等連帶給付552,000元部
      分為有理由，應予准許，逾此部分為無理由，應予駁回。
六、綜上所述，上訴人甲○○依給付違約金之法律關係請求上訴
    人丙○○、丁○○連帶給付違約金552,000元，及自98年10
    月20日起至清償日止，按週年利率百分之5計算之法定遲延
    利息，為有理由，應予准許。逾此範圍之請求為無理由，應
    予駁回。原審就上開應准許部分為上訴人丙○○、丁○○敗
    訴之判決，並駁回上訴人甲○○其餘之請求，並依兩造之陳
    明分別宣告准免假執行，核無不合。兩造各自就其敗訴部分
    提起上訴，指摘原判決為不當，求予廢棄改判，均非有理，
    應予駁回。
七、本件事證已臻明確，兩造其餘攻擊防禦方法及所提證據，經
    本院斟酌後，認為均不足以影響本判決之結果，自無一一詳
    予論駁之必要，併此敘明。
八、據上論結，本件兩造之上訴均無理由，依民事訴訟法第463
    條、第385條第1項前段、第449條第1項、第78條，判決如主
    文。
中    華    民    國    99    年     7     月    6    日
                民事第一庭      審判長法  官    丁振昌
                                      法  官    林永茂
                                      法  官    李素靖
上為正本係照原本作成。
不得上訴。
中    華    民    國    99    年     7     月    9    日
                                      書記官    林鈴香

司法院資訊處製作；財團法人民間司法改革基金會備份。
